【裁判字號】    95,簡上,1099
【裁判日期】    951214
【裁判案由】    詐欺
【裁判全文】
臺灣高雄地方法院刑事判決            95年度簡上字第1099號
上  訴  人  臺灣高雄地方法院檢察署檢察官
被      告  乙○○
上列上訴人因被告詐欺案件，不服本院高雄簡易庭95年度簡字第
4778號刑事第一審簡易判決（聲請簡易判決處刑案號：臺灣高雄
地方法院檢察署95年度偵字第15842 號），提起上訴及移送併辦
（95年度偵字第22026 號），本院管轄之第二審合議庭判決如下
：
    主  文
原判決撤銷。
乙○○幫助連續意圖為自己不法之所有，以詐術使人將本人之物
交付，處有期徒刑肆月，如易科罰金，以銀元參佰元即新臺幣玖
佰元折算壹日。
    事  實
一、乙○○預見提供金融帳戶存簿、提款卡予陌生人士使用，有
    可能為詐騙成員所利用，以遂行欺騙不知情社會大眾之目的
    ，竟仍不違背其本意，而基於幫助之不確定犯意，於民國94
    年10月17日，至中華郵政股份有限公司（下稱中華郵政公司
    ）新興郵局，將其申設之帳號0000000-0000000 號帳戶（下
    稱上開帳戶）辦理語音轉帳功能及申請核發晶片金融卡後，
    於同年月18日，在高雄縣大社鄉○○村○○路93號自宅，將
    上開帳戶之存摺、提款卡及密碼交付予其友人宋清貴（另案
    偵辦），表示容任宋清貴或其餘詐騙集團份子使用上開帳戶
    ，以行不法之事。嗣宋清貴或某詐騙集團成員取得上開存摺
    、提款卡及語音密碼後，即以如附表一所示之方法詐騙甲○○、戊○○○、丙○○，使甲○○、戊○○○、丙○○分別
    陷於錯誤，各於如附表一所示時間，陸續匯款至上開帳戶內
    ，嗣經甲○○、戊○○○、丙○○等人查覺受騙而報案，始
    知上情。
二、案經甲○○訴由彰化縣警察局田中分局、高雄市政府警察局
    新興分局分別移送臺灣高雄地方法院檢察署檢察官聲請簡易
    判決處刑及移送併案審理。
    理  由
一、本件被害人甲○○、戊○○○、丙○○於警詢中之陳述，雖
    屬傳聞證據，惟因被告及檢察官於言詞辯論終結前，均未聲
    明異議，本院審酌該證據作成之情況，亦認為適當，依刑事
    訴訟法第159 條之5 第2 項之規定，認屬傳聞法則之例外，
    應得為證據，合先敘明。
二、訊據被告乙○○固坦承將上開帳戶之存摺、提款卡等物交予
    宋清貴使用之事實，惟矢口否認有何詐欺犯行，辯稱：宋清
    貴說要玩地下期貨，自己的帳戶不能用才跟其借，宋清貴有
    向其保證不會交給詐騙集團云云。經查：
（一）上開帳戶確係被告本人所申設乙節，業據被告乙○○於審
      理時坦承不諱，復有中華郵政公司儲匯處95年4 月28日儲
      字第0950000706號函所附之郵政存簿立帳申請書1 紙可憑
      。而被害人甲○○、戊○○○、丙○○於附表一所示時、
      地遭不法份子詐騙而匯款之事實，業經證人即告訴人甲○○、戊○○○、丙○○於警詢中陳述綦詳，並有客戶歷史
      交易清單、客戶歷史交易明細查詢、帳戶基本資料查詢及
      郵政國內匯款執據等附卷可稽，是此部份之事實，堪以認
      定。
（二）被告固辯稱：其雖交付上開帳戶予宋清貴，但宋清貴有向
      其保證不會交給詐騙集團，是其並無幫助詐欺犯意云云。
      惟按按金融帳戶為個人之理財工具，一般民眾皆可以存入
      最低開戶金額之方式自由申請開設金融帳戶，並無任何特
      殊之限制，且得同時在不同金融機構申請多數存款帳戶使
      用，並無使用他人帳戶之必要。且一般人至銀行申請開立
      帳戶，其目的不外於利用銀行帳戶作存、提款、轉帳等財
      產之金錢支配處分，故對於銀行發給之存摺、金融卡、密
      碼等資料，無不妥為保存，以防遺失或被盜用，損及個人
      財產權益，並遭濫用為財產犯罪之工具。再不法份子，經
      常利用他人存款帳戶、印章、提款卡以遂行犯行，類此案
      件在社會上層出不窮，亦屢經報章雜誌及其他新聞媒體再
      三披露，避免此等專屬性甚高之物品被不明人士利用為與
      財產有關之犯罪工具，亦為一般生活認知所應有之認識。
      查本件被告於偵查時曾供稱：宋清貴於借用帳戶之時，有
      向保證不會用作詐騙用途等語（參95偵15842 號卷第54頁
      ），顯見被告對於宋清貴嗣後將上開帳戶交予不法份子使
      用乙節，並非全無預見；況被告復自承宋清貴在取得帳戶
      不久，即完全失去聯絡，然竟迄今均未辦理掛失，可證被
      告在得知其帳戶去向不明時，並未盡力防止遭人盜用之可
      能，此節顯與常情有悖，益徵被告交付帳戶、提款卡予宋
      清貴之時，確已預見將自己開設之帳戶之存摺、金融卡及
      密碼任意交予他人，將有可能會被利用作為實行詐欺犯罪
      之工具，是其顯有幫助他人為不法行為之不確定故意至明
      。
（三）按刑法上之故意，可分為直接故意與不確定故意（間接故
      意）。所謂「不確定故意」，係指行為人對於構成犯罪之
      事實預見其發生而其發生並不違背其本意者，刑法第13條
      第2 項定有明文。被告明知金融機構帳戶係個人理財之重
      要工具，且關係個人財產、信用之表徵，不能隨意交予他
      人使用，被告係有正常辨識能力之人，對於他人會持其所
      提供之銀行帳戶進行犯罪應有所預知，其竟將其所開立之
      帳戶供人使用，對於他人持用犯罪之事實，自不違背其本
      意，縱無證據證明被告明知嗣後持有上開帳戶之不法份子
      之犯罪態樣，然就不法份子嗣後將被告提供之帳戶供匯入
      詐欺所得之用，顯不違反被告本意，被告自有幫助不法份
      子詐欺之未必故意。是本件事證明確，被告犯行堪以認定
      。
三、按刑法上之幫助犯，係指以幫助之意思，對於正犯資以助力
    ，而未參與實施犯罪之行為者而言（最高法院49年台上字第
    77號判例意旨參照）。又連續幫助與幫助連續為不同之犯罪
    態樣，如基於概括犯意，多次幫助他人犯罪，為連續幫助，
    該幫助者有多次犯罪行為；如以一幫助行為，幫助他人連續
    犯罪，則為幫助連續，就幫助犯而言，僅有一次犯罪行為，
    有最高法院87年度臺上字第3865號判決要旨參照。本件被告
    乙○○提供上開帳戶以供宋清貴或其他詐騙集團成員使用，
    雖宋清貴或其他詐騙集團成員係基於詐欺取財之概括犯意，
    連續向如附表一所示之被害人施以詐術，致使該被害人陷於
    錯誤，而匯款至被告所提供之上開帳戶內，以遂行詐欺取財
    之犯行，然被告僅以一行為提供其帳戶供人使用，應認係以
    一幫助行為，而幫助他人連續犯罪。又被告行為後，如附表
    二所示之相關法律亦均業經變更，並俱於95年7 月1 日施行
    ，玆經整體比較結果，裁判時法並未較為有利，從而依刑法
    第2 條第1 項規定，自應適用各該行為時法，亦即修正前刑
    法。故核被告所為，係犯修正前刑法第30條第1 項、第339
    條第1 項之幫助詐欺取財罪。被告實施詐欺構成要件以外之
    行為，係幫助犯，應依修正前刑法第30條第2 項之規定，按
    正犯之刑減輕之。又聲請書雖僅就附表一編號一所示之幫助
    犯行聲請簡易判決處刑，惟被告係以一幫助行為幫助他人連
    續犯如附表一所示之犯行，是如附表一編號二、三所示之犯
    行，即與如附表一編號一所示之犯行有實質上一罪關係，且
    經檢察官聲請併辦，均為聲請簡易判決處刑效力所及，自應
    由本院併與審理。
四、原審予以論罪科刑，固非無見，惟原審不及就如附表一編號
    二、三所示之犯行一併審酌，自有未合。檢察官上訴意旨，
    指摘原判決不當，為有理由，應由本院將原判決撤銷改判。
    爰審酌被告為貪圖利益，竟提供其所有之上開帳戶存摺、提
    款卡及密碼等供宋清貴等詐騙集團成員使用，致如附表一所
    示之被害人因而受騙而匯款，影響被害人權益甚鉅，行為自
    有可議之處，且其犯後猶矢口否認犯行，尚無悔意。惟念其
    前未曾受有期徒刑以上刑之宣告，有臺灣高等法院被告前案
    紀錄表1 份在卷可考，素行良好；並參以本件被告係詐欺取
    財之幫助犯，不法及罪責內涵較低，及被害人甲○○、戊○○○、丙○○等人因本件被告提供帳戶之犯行而損失金額共
    計461,000 元等一切情狀，量處如主文所示之刑，並諭知易
    科罰金之折算標準。
五、又依以往實務見解，認原判決未及比較適用新舊法時，上訴
    後，雖比較結果以舊法有利於行為人，而原判決別無其他撤
    銷事由，仍應由本院以此為由撤銷改判。惟修正後之規定係
    以適用行為時法為原則，因此原判決雖未及比較適用，然上
    訴本院後，經比較新舊法，行為後之法律並非較有利於行為
    人，仍應適用行為時法，則原判決適用行為時法即無不當，
    自不構成撤銷之事由，附此敘明。
據上論斷，應依刑事訴訟法第455 條之1 第1 項、第3 項、第
369 條第1 項前段、第364 條、第299 條第1 項前段，刑法第2
條第1 項前段，修正前刑法第30條第2 項、第339 條第1 項、第
41條第1 項前段，罰金罰鍰提高標準條例第1 條前段、廢止前罰
金罰鍰提高標準條例第2 條，判決如主文。
本案經檢察官丁○○到庭執行職務。
中    華    民    國    95    年    12    月    14    日
                    刑事第八庭審判長  法  官  李政庭
                                      法  官  賴文姍
                                      法  官  王俊彥
本判決不得上訴。
以上正本證明與原本無異。
中    華    民    國    95    年    12    月    14    日
                                      書記官  鄭永媚
附表一：
┌──┬───┬────────────────────┬────────┐
│編號│被害人│             犯罪手法                   │    匯入帳戶    │
├──┼───┼────────────────────┼────────┤
│一、│甲○○│於94年10月24日，由真實姓名年籍不詳之人偽│中華郵政公司（帳│
│    │      │稱係中國信託商業銀行行員撥打電話予甲○○│號：0000000-    │
│    │      │，佯稱甲○○遭人冒名申請信用卡盜刷，並指│0000000號帳戶） │
│    │      │示甲○○撥打指定電話至行政院金融管理局，│                │
│    │      │嗣另名自稱檢調人員之男子，以需將存款存入│                │
│    │      │「國家安全帳戶」為由，要求甲○○將被告右│                │
│    │      │欄位之郵局帳戶設定為轉入帳戶，使甲○○陷│                │
│    │      │於錯誤，而轉出351,000 元至上開帳戶內。  │                │
├──┼───┼────────────────────┼────────┤
│二、│簡蔡美│於94年10月20日，由真實姓名年籍不詳之人撥│     同上       │
│    │雪    │打電話給戊○○○，佯稱戊○○○之帳號遭人│                │
│    │      │冒用，現正由乙○○檢察官偵辦中，要求依其│                │
│    │      │指示匯款至被告右欄位之郵局帳戶即可取得金│                │
│    │      │融保險理賠之支票，致戊○○○陷於錯誤，依│                │
│    │      │其指示，匯出50,000元至上開郵局帳戶內。  │                │
├──┼───┼────────────────────┼────────┤
│三、│丙○○│於94年11月4 日，由真實姓名年籍不詳之人撥│     同上       │
│    │      │打電話給丙○○，佯稱丙○○之信用卡遭人盜│                │
│    │      │刷，指示丙○○撥打電話與「汪警官」聯絡，│                │
│    │      │嗣該名自稱「汪警官」之詐騙成員並要求陳淑│                │
│    │      │敏預借現金60,000元，並匯入被告右欄位之郵│                │
│    │      │局帳戶內，使丙○○陷於錯誤，而匯出60,000│                │
│    │      │元至上開帳戶內。                        │                │
└──┴───┴────────────────────┴────────┘
附表二：
┌──────┬─────────────┬─────────────┬───────┬────┐
│相關變更條文│行為時法（下稱舊法）之內容│裁判時法（下稱新法）之內容│比  較  理  由│備    註│
├──────┼─────────────┼─────────────┼───────┼────┤
│ 【幫助犯】 │修正前刑法第30條第1 項規定│修正後刑法第30條第1項規定 │將「幫助他人犯│不論依修│
│            │：「幫助他人犯罪者，為從犯│：「幫助他人實行犯罪行為者│罪」之文字，修│正前、後│
│            │。雖他人不知幫助之情者，亦│，為幫助犯。雖他人不知幫助│改為「幫助他人│刑法第30│
│            │同」。第2 項規定：「從犯之│之情者，亦同」。第2 項規定│實行犯罪」。但│條第1 項│
│            │處罰，得按正犯之刑減輕之」│：「幫助犯之處罰，得按正犯│就「幫助犯無獨│規定，均│
│            │。                        │之刑減輕之」。            │立性，必以正犯│成立幫助│
│            │                          │                          │有犯罪行為存在│犯，應依│
│            │                          │                          │，始能成立」並│刑法第2 │
│            │                          │                          │無影響。      │條第1 項│
│            │                          │                          │              │，適用行│
│            │                          │                          │              │為時法。│
├──────┼─────────────┼─────────────┼───────┼────┤
│【罰金刑貨幣│依法律應處罰金、罰鍰者，就│中華民國94年1 月7 日法修正│刑法之貨幣單位│經按現行│
│單位之變更】│其原定數額得提高為2 倍至10│施行後，刑法分則編所定罰金│由「元（指銀元│法規所定│
│罰金罰鍰提高│倍（刑法乃係定明10倍）。第│之貨幣單位為新臺幣。94年1 │）」變更為「新│貨幣單位│
│標準條例第1 │1 條所定得提高倍數之規定，│月7 日刑法修正時，刑法分則│臺幣」，且刑法│折算新臺│
│條前段、第5 │於本條例修正後制定之法律，│編未修正之條文定有罰金者，│分則之罰金數額│幣條例第│
│條→刑法施行│不適用之；本條例修正前公布│自94年1 月7 日刑法修正施行│，亦視該分則先│2 條之規│
│法第1 之1條 │之法律，於本條例修正後修正│後，就其所定數額提高為30倍│前曾修正與否，│定折算後│
│第1 項、第2 │其罰金罰鍰數額或法律經全部│。但72年6 月26日至94年1 月│而分別提高3 或│等值，是│
│項          │修正而其罰金罰鍰數額未予變│7 日新增或修正之條文，就其│30倍。        │以新法並│
│            │更者，亦同。              │所定數額提高為3 倍。      │              │未較有利│
├──────┼─────────────┼─────────────┼───────┼────┤
│刑法第33條第│罰金：（銀元）1 元以上。  │罰金：新臺幣1,000 元以上，│罰金刑之下限，│舊法有利│
│5 款：罰金刑│                          │以百元計算之。            │由銀元10元（經│        │
│下限變更    │                          │                          │提高）亦即新臺│        │
│            │                          │                          │幣30元，提高為│        │
│            │                          │                          │新臺幣1,000 元│        │
├──────┼─────────────┼─────────────┼───────┼────┤
│【易科罰金折│犯最重本刑為5 年以下有期徒│犯最重本刑為5 年以下有期徒│易科罰金折算標│舊法有利│
│算標準變更】│刑以下之刑之罪，而受6 個月│刑以下之刑之罪，而受6 個月│準由銀元300 元│        │
│修正前刑法第│以下有期徒刑或拘役之宣告…│以下有期徒刑或拘役之宣告者│即新臺幣900 元│        │
│41 條 第1 項│得以（銀元，下同）1 元以上│，得以新臺幣1,000 元、2,00│，提高為以新臺│        │
│前段、修正前│3 元以下折算1 日，易科罰金│0 元或3,000 元折算1 日，易│幣1,000 元、2,│        │
│罰金罰鍰提高│。依刑法第41條易科罰金…就│科罰金。                  │000 元、3,000 │        │
│標準條例第2 │其原定數額提高為100 倍折算│                          │元折算1 日    │        │
│條→現行刑法│1 日；法律所定罰金數額未依│                          │              │        │
│第41條第1 項│本條例提高倍數，或其處罰法│                          │              │        │
│前段        │條無罰金刑之規定者，亦同。│                          │              │        │
├──────┼─────────────┴─────────────┴───────┴────┤
│整體比較結果│舊法罰金刑之下限及易科罰金之折算標準均較低，顯較有利。                          │
└──────┴────────────────────────────────────────┘
附錄本判決論罪之法條：
修正前刑法第339條第1項
（普通詐欺罪）
意圖為自己或第三人不法之所有，以詐術使人將本人或第三人之
物交付者，處5 年以下有期徒刑、拘役或科或併科1 千元以下罰
金。
以前項方法得財產上不法之利益或使第三人得之者，亦同。
前二項之未遂犯罰之。


司法院資訊處製作；財團法人民間司法改革基金會備份。
